【裁判字號】    98,訴,1122
【裁判日期】    980910
【裁判案由】    建物登記
【裁判全文】
臺北高等行政法院判決
                                      98年度訴字第1122號
                              .
原      告  甲○○
被      告  臺北市中山地政事務所
代  表  人  乙○（主任）
訴訟代理人  丁○○
            丙○○
上列當事人間建物登記事件，原告不服臺北市政府中華民國98年
4 月16日府訴字第09870045000 號訴願決定，提起行政訴訟，本
院判決如下：
    主  文
原告之訴駁回。
訴訟費用由原告負擔。
    事實及理由
一、事實概要：原告所有臺北市○○區○○段2 小段820 建號建
    物（門牌號碼臺北市中山區○○○路133 巷16號地下室），
    於建物登記謄本建物標示部之電腦登記資料登記主要用途為
    「商業用」，而建築改良物人工登記簿主要用途則登記為「
    防空避難室、飲食店」。經被告調閱上開建物之人工登記簿
    ，發現於民國83年間地籍資料電腦化轉檔時，僅依「飲食店
    」登錄為「商業用」，惟依內政部訂頒「土地登記複丈地價
    地用電腦作業系統規範」，本件系爭建物原人工登記簿主要
    用途既登記為「防空避難室、飲食店」，則應以「見其他登
    記事項」建檔登錄，並於其他登記事項註記「主要用途：防
    空避難室、飲食店」，經被告審認上述情形屬土地法第69條
    規定登記錯誤之情形，乃依職權以97年7 月16日收件中山字
    第25189 號登記土地建物逕為更正登記案件簽辦單，更正系
    爭建物標示部為「主要用途：見其他登記事項」及「其他登
    記事項：主要用途：防空避難室、飲食店」，並以97年7 月
    17日北市中地三字第09731133500 號函（即原處分）通知原
    告，原告不服，提起訴願經決定駁回，遂提起本件行政訴訟
    。
二、原告起訴主張：
（一）原告於89年2月購買臺北市中山區○○○路133巷16號地下
      室，購買當時賣方之所有權狀內及建物登記簿謄本均登記
      主要用途為「商業用」，且買賣後原告之建物所有權狀亦
      登記主要用途為「商業用」。
（二）被告於97年7 月17日來函稱因於83年登記錯誤，已更正為
      「防空避難室、飲食店」，惟「商業用」與「防空避難室
      、飲食店」之房價差異甚大，原告亦係因信賴系爭建物登
      記為商業用，始予購買，故被告更正建物用途為防空避難
      室，將造成日後房屋出售之困難，而導致原告經濟上之重
      大損失。
（三）原告並聲明：
   1、訴願決定及原處分均撤銷。
   2、訴訟費用由被告負擔。
三、被告則以：
（一）臺北市○○區○○段二小段820 建號建物於65年辦理建物
      第一次登記時，主要用途係登載為「防空避難室」，與臺
      北市政府工務局65使字第1842號使用執照存根所載用途相
      同，後於76年間該建物申請用途變更為「防空避難室、飲
      食店」，嗣83年間臺北市實施地籍資料電子處理建檔，依
      地籍資料電子處理建檔作業手冊主要用途歸類原則，「飲
      食店」以「商業用」登錄，「防空避難室」以「其他」登
      錄，惟被告建檔時該建物主要用途僅依「飲食店」歸類登
      錄為「商業用」，與人工登記簿所載不符，遂以97年中山
      字第25189 號登記案，依「土地登記複丈地價地用電腦作
      業系統規範」第8 章資料統一代碼21、建物主要用途之備
      註2 ，將主要用途更正為「見其他登記事項」，並於其他
      登記事項登錄「主要用途：防空避難室、飲食店」，並無
      違誤。
（二）建物標示部主要用途欄位係依建築管理機關核發使用執照
      之內容辦理登載，非依土地法所為之登記，其變更尚須經
      建築管理機關核准，被告方得據以辦理用途變更登記。
（三）被告並聲明：
   1、原告之訴駁回。
   2、訴訟費用由原告負擔。
四、按「登記人員或利害關係人，於登記完畢後，發見登記錯誤
    或遺漏時，非以書面聲請該管上級機關查明核准後，不得更
    正。但登記錯誤或遺漏，純屬登記人員記載時之疏忽，並有
    原始登記原因證明文件可稽者，由登記機關逕行更正之。」
    土地法第69條定有明文。次按「土地法第六十八條第一項及
    第六十九條所稱登記錯誤，係指登記事項與登記原因證明文
    件所載之內容不符者；所稱遺漏，係指應登記事項而漏未登
    記者。」土地登記規則第13條亦有明文。更正登記法令補充
    規定第1 點規定：「因登記錯誤或遺漏而有案可稽者，登記
    機關得逕為辦理更正登記，登記完畢後應通知全體利害關係
    人。」另內政部訂頒土地登記複丈地價地用電腦作業系統規
    範：「……第8 章資料統一代碼……21、建物主要用途：（
    節錄）
      ┌────┬──────────────────┐
      │代碼    │資料內容                            │
      ├────┼──────────────────┤
      │B       │商業用                              │
      ├────┼──────────────────┤
      │Y       │見使用執照                          │
      ├────┼──────────────────┤
      │Z       │見其他登記事項                      │
      └────┴──────────────────┘
      備註：……2.建物主要用途欄資料無法歸納者，以代碼Y
      或Z 登記……。」
五、經查，原告於89年2 月3 日登記取得臺北市○○區○○段2
    小段820 建號建物（門牌：臺北市中山區○○○路113 巷16
    號地下室）所有權，依被告核發之建物所有權狀，其用途登
    記載為「商業用」等情，有原告之建物所有權狀影本在卷可
    稽，而系爭建物原使用執照載明用途為「防空避難室」，曾
    於76年3 月23日經准變更登記用途為「防空避難室、飲食店
    」等情，亦有臺北市建築管理處65使字第1842號使用執照、
    及被告76年3 月23日中山字第10561 號建築改良物人工登記
    簿可證，是以系爭建物「商業用」之用途登記事項，確有與
    原始登記原因證明文件不一致之事實，即堪認定。
六、被告嗣發現因83年間地籍資料電腦化轉檔時作業錯誤，致生
    本件登記不符之情形，故依土地法第69條規定以原處分逕行
    更正，原告不服，循序提起行政訴訟，並以前開情詞據為主
    張，是以本件應審究者為：被告逕行更正之處分是否合法？
    原告得否主張信賴利益之保護？經查：
（一）依土地法第69條之規定，被告得逕行更正之情形，限於登
      記錯誤或遺漏，且須符合「屬登記人員記載時之疏忽」、
      及「有原始登記原因證明文件可稽」等構成要件。本件系
      爭建物電腦登記資料之主要用途，與登記原因證明文件即
      建物人工登記簿、使用執照所載內容不符而有錯誤等情，
      有前開人工登記簿及使用執照存根可證，應認屬有原始登
      記原因證明文件可稽之登記錯誤情形，且此錯誤係於人工
      登記資料轉檔為電腦登記資料時發生，係登記人員未依作
      業規定轉載所致，是依土地法第69條之規定，被告逕為辦
      理系爭建物主要用途更正登記，使地籍登記資料與登記原
      因證明文件一致，於法即無不合。
（二）原告雖主張其向前手買受時，建物之用途登記即為「商業
      用」，其係信賴登記而予買受，被告逕為更正，使其權益
      受損云云，惟查，土地法第69條規定登記錯誤而得由登記
      機關逕行更正，旨在確保土地登記之正確性，並兼有程序
      經濟之考量，然為免害及法之安定性及人民權益之保障，
      土地法第69條已明確規定得逕行更正之要件，其中屬登記
      人員記載疏忽致生錯誤之要件，係將得更正之錯誤限於非
      關登記機關意思形成過程所致，而屬疏略或因自動化作業
      ，以致登記內容與登記機關意思不符之情形；另就須有登
      記原因證明文件足供勾稽之要件，亦係以相對人可由其他
      相關文件記載之前後脈絡，得知錯誤存在，是以土地法第
      69條之適用範圍，已就程序經濟及人民權益為適當權衡。
      本件原告雖主張信賴所有權狀及謄本之記載，惟建物用途
      原非被告機關主管事項，原告自應參酌使用執照以為確認
      ，此由原告所提之所有權狀亦附記「建物用途以使用執照
      記載為準」等語可知，是被告就符合土地法第69條要件而
      逕為更正，應無損原告之信賴及法律安定，故原告此部分
      之主張，亦非可採。
七、綜上所述，被告依土地法第69條規定，將系爭建物登記用途
    逕行更正為「防空避難室、飲食店」，於法並無違誤，訴願
    決定遞予維持，亦無不合，故原告訴請撤銷訴願決定及原處
    分，為無理由，應予駁回。
八、本件事證已臻明確，兩造其餘攻擊防禦方法及聲明陳述，於
    判決結果無影響，爰不逐一論列，附此敘明。
據上論結，本件原告之訴為無理由，依行政訴訟法第98條第1 項
前段，判決如主文。
中    華    民    國    98    年    9     月    10    日
                   臺北高等行政法院第七庭
                             審判長法  官  林樹埔
                                   法  官  蕭忠仁
                                   法  官  劉穎怡
上為正本係照原本作成。
如不服本判決，應於送達後20日內，向本院提出上訴狀並表明上
訴理由，如於本判決宣示後送達前提起上訴者，應於判決送達後
20日內補提上訴理由書（須按他造人數附繕本）。
中    華    民    國    98    年    9     月    11    日
                                   書記官  林苑珍


司法院資訊處製作；財團法人民間司法改革基金會備份。
